【裁判字號】    99,簡,66
【裁判日期】    990526
【裁判案由】    食品衛生管理法
【裁判全文】
高雄高等行政法院簡易判決
                                        99年度簡字第66號
原      告  甲○○○○○○○○○
                          送達處所：高雄市苓雅區三多二路
                                    162號2樓
被      告  高雄市政府衛生局
代  表  人  丙○○  局長
上列當事人間食品衛生管理法事件，原告不服高雄市政府中華民
國98年12月14日高市府法一字第0980072600號訴願決定，提起行
政訴訟，本院判決如下：
    主  文
原告之訴駁回。
訴訟費用由原告負擔。
    事實及理由
一、事實概要︰
    緣原告分別（一）於民國97年10月8日13時10分在FM107.2播
    出之「全家好（幫助抵抗病毒）、水噹噹（會喘是因為心臟
    欠缺COQ10，將成分補足，減緩症狀）」；（二）於97年10
    月29日13時35分在FM107.2播出之「金閃閃（不會讓視力模
    糊、視力退化）、通血清（讓血壓不會升高）、Q10水噹噹
    （心悸、心臟無力）、固腎丸（攝護腺腫大、解尿不順）、
    養肝寶（顧肝、養肝）」；（三）於98年2月17日13時至14
    時在FM107.2播出之「金閃閃（眼睛看不清、有青光眼）、
    顧腎丸（顧腰子、顧膀胱）、養肝寶（B、C型肝炎、肝硬化
    ）、水噹噹（顧心臟、顧皮膚）」；（四）於98年5月18日
    08時13分至13時12分於FM95.9播出之「勇肝寶（使細胞活化
    ，有解毒功能）、顧腎丸（攝護腺腫大）、通血清（過多三
    酸甘油脂、膽固醇清除）、保骨勇（膝蓋退化、骨質疏鬆）
    、金煞煞（視力退化、乾眼症）、養肝寶（肝功能障礙）」
    共計17件違規產品，其產品廣告內容涉及違反食品衛生管理
    法，分別經桃園縣政府衛生局、彰化縣衛生局查獲函移被告
    ，經被告調查結果，認定上述情節均違反食品衛生管理法第
    19條第1項規定屬實，乃依同法第32條第1項前段規定，以98
    年7月29日高市衛食字第0980028769號裁處書裁處新台幣（
    下同）16萬元之罰鍰（每案4萬元），原告不服，提起訴願
    ，經遭決定駁回，遂提起本件行政訴訟。
二、原告主張︰訴願決定對於原告所述根本未於該舉發地區電台
    託播節目與廣告乙事，完全未予查證，且被告亦未給予原告
    說明之機會，只是形式上要求至該局簽名即結案，程序上顯
    有極大之瑕疵，且該廣告之內容亦不符處罰之要件，縱使有
    違規之虞，亦不能機械式以提到幾種產品便以一種一萬元標
    準計算罰額，行政機關要處以人民財產上之不利益更須謹慎
    行事，否則即有違依法行政及濫權裁量之嫌，本件行政處分
    充分顯示高雄市政府不顧程序正義及便宜行事之官僚作風，
    原告等不能信服接受，懇請依法公開調查辯論等語。並聲明
    求為判決：訴願決定及原處分均撤銷。
三、被告則以︰
（一）「對於食品、食品添加物或食品用洗潔劑所為之標示、宣
      傳或廣告，不得有不實、誇張或易生誤解之情形。」、「
      違反第19條第1項或第3項規定者，處新臺幣4萬元以上20
      萬元以下罰鍰…。」分別為食品衛生管理法第19條第1項
      及第32條第1項前段所明定。
（二）原告以從未於桃園及彰化地區託播節目與廣告為理由乙節
      ，被告於98年1月23日以高市衛食字第0980001641號函請
      桃園縣政府衛生局協助查詢並提供FM107.2電台資料，經
      桃園縣政府衛生局98年2月5日以桃衛食字第0980043715號
      函請國家通訊傳播委員會提供該電台相關資料，國家通訊
      傳播委員會98年2月19日以通傳北字第09800046480號函略
      以「…查FM107.2MHZ為非法電台…非法廣播電台發射天線
      係位於桃園縣龜山鄉兔子坑大湖頂61-7號石觀音寺廣場後
      上方斜坡上鐵皮箱」，該電台係屬非法電台，無明確電台
      資料。惟顧腎丸、養肝寶等17項違規廣告食品品名及連絡
      電話分別由桃園縣政府衛生局及彰化縣衛生局監錄移送，
      此有桃園縣政府衛生局及彰化縣衛生局函及側錄光碟可證
      ，被告調查結果原告違規事實明確，經娳雅企業行經理乙
      ○○於98年7月14日高雄市政府衛生局食品衛生陳述意見
      書簽名承認在卷，簡言之，被告否認其有在桃園及彰化地
      區託播節目乙節，應係卸責之詞，不足採信。
（三）再依行政院衛生署92年4月9日衛署食字第0920020532號函
      略以「衛生單位對於食品廣告內容是否涉及不實、誇大、
      易生誤解或醫療效能，且文詞中佐有特定的產品、特定的
      廠商名稱或連絡電話，可使消費者購得該產品時，即屬違
      規…」，另依據消費者保護法施行細則第23條規定：「廣
      告指利用電視、廣播、影片、幻燈片、報紙、雜誌、傳播
      、海報、招牌、牌坊、電話傳真、電子視訊、電子語音、
      電腦或其他方法，可使不特定多數人知悉其宣傳內容之傳
      播。」因此，透過各種媒體管道(包含網際網路之連結)，
      可使不特定多數人知悉其宣傳內容，進而達到招徠商業利
      益之效果，即構成廣告行為，若廣告內容有涉及違反食品
      衛生相關法令之規定者，即屬違法（95年4月12日衛署食
      字第0950014498號函）。
（四）又依行政院衛生署94年3月31日衛署食字第0940402395號
      函修正食品廣告標示詞句涉及虛偽、誇張或醫藥效能之認
      定表中「二、詞句未涉及醫療效能但涉及誇張或易生誤解
      、（一）涉及生理功能、（二）未涉及中藥材效能而涉及
      五官臟器者、（三）涉及改變身體外觀者…。」又據行政
      院衛生署86年3月3日衛署食字第86003925號函：「對於食
      品之宣傳或廣告，如有違反食品衛生管理法第20條規定（
      舊法，即現行第19條）情形時，應依同法第33條第2款（
      舊法，即現行第32條）規定加以處罰，而此項處罰應按其
      違規行為數，一行為一罰。即使為同一產品，但有多數之
      違規廣告行為時，仍應分別處罰」。
（五）原告之產品廣告內容分別於下述時段刊播：（一）97年10
      月8日13時10分於FM107.2播出之「全家好（幫助抵抗病毒
      ）、水噹噹（會喘是因為心臟欠缺COQ10，將成分補足，
      減緩症狀）」。（二）97年10月29日13時35分於FM107.2
      播出之「金閃閃（不會讓視力模糊、視力退化）、通血清
      （讓血壓不會升高）、Q10水噹噹（心悸、心臟無力）、
      固腎丸（攝護腺腫大、解尿不順）、養肝寶（顧肝、養肝
      ）」。（三）98年2月17日13時至14時於FM107.2播出之「
      金閃閃（眼睛看不清、有青光眼）、顧腎丸（顧腰子、顧
      膀胱）、養肝寶（B、C型肝炎、肝硬化）、水噹噹（顧心
      臟、顧皮膚）」。（四）98年5月18日08時13分至13時12
      分於FM95.9播出之「勇肝寶（使細胞活化，有解毒功能）
      、顧腎丸（攝護腺腫大）、通血清（過多三酸甘油脂、膽
      固醇清除）、保骨勇（膝蓋退化、骨質疏鬆）、金煞煞（
      視力退化、乾眼症）、養肝寶（肝功能障礙）」。其廣告
      用詞整體已明顯涉及生理功能及五官臟器者，且涉及誇大
      及易生誤解，原告行為已違反食品衛生管理法第19條之規
      定，產品宣播廣告從97年10月8日至98年5月18日總計4案
      （每案含多項違規產品，共17項產品），被告依法以每案
      處罰4萬元，全部僅處罰鍰16萬元，業已兼顧法、理、情
      及行政目的之達成，被告之裁處並無違法、不當或違反比
      例原則之處等語，資為抗辯。並聲明求為判決駁回原告之
      訴。
四、本件如事實概要欄所載之事實，業經兩造分別陳述在卷，並
    有彰化縣衛生局98年7月7日彰衛食字第0980023925A號函（
    附側錄光碟2片及電視、電台疑似違規廣告監測表、中華電
    信用戶資料）、桃園縣政府衛生局98年4月10日桃衛藥字第
    0980005787號函（附廣告側錄光碟及監控違規廣告紀錄表、
    中華電信用戶資料）、桃園縣政府衛生局98年3月2日桃衛藥
    字第0980004690號函（附錄音帶及監控違規廣告紀錄表、中
    華電信用戶資料）、桃園縣政府衛生局98年2月24日桃衛食
    字第0980046111號函、桃園縣政府衛生局97年11月20日桃衛
    食字第0970011302號函（附監控違規廣告紀錄表）、桃園縣
    政府衛生局97年11月18日桃衛食字第0970010896號函（附監
    控違規廣告紀錄表）、國家通訊傳播委員會98年2月19日通
    傳北字第09800046480號函等附於原處分卷可稽，自堪信實
    。原告雖以前揭情詞資為爭執，惟查：
（一）按「對於食品、食品添加物或食品用洗潔劑所為之標示、
      宣傳或廣告，不得有不實、誇張或易生誤解之情形。」「
      違反第19條第1項或第3項規定者，處新臺幣4萬元以上20
      萬元以下罰鍰…。」分別為食品衛生管理法第19條第1項
      及第32條第1項前段所明定。上述食品衛生管理法第19 條
      第1項規定，係基於食品衛生管理法為管理食品衛生安全
      及品質，以維護國民健康之立法目的，就食品之宣傳或廣
      告有不實、誇張或易生誤解情事，所為之規範，故於食品
      之廣告或宣傳之整體表現，有不實、誇張或易生誤解之情
      形時，即構成該條規定之違章。又有關食品廣告標示詞句
      涉及誇張易生誤解或醫藥效能之認定，行政院衛生署於94
      年3月31日以衛署食字第0940402395號公告修訂之「食品
      廣告標示詞句涉及誇張易生誤解或醫療效能之認定表」規
      定略以：「總說明：．．．四、各級衛生機關對於可能涉
      嫌違規之產品，應視個案所傳達消費者訊息之整體表現，
      包括文字敘述、產品品名、圖案、符號等，綜合研判，切
      勿咬文嚼字，以達毋枉毋縱之管理目標。．．．壹、不得
      宣稱之詞句敘述：一、詞句涉及醫療效能：（一）宣稱預
      防、改善、減輕、診斷或治療疾病或特定生理情形：．．
      ．。（二）宣稱減輕或降低導致疾病有關之體內成分：．
      ．．。（三）宣稱產品對疾病及疾病症候群或症狀有效：
      ．．．。二、詞句未涉及醫療效能但涉及誇張或易生誤解
      ：（一）涉及生理功能者：例句：增強抵抗力、強化細胞
      功能‧‧‧。（二）為涉及中藥材效能而涉及五官臟器者
      ：例句：保護眼睛、增加血管彈性．．．。」上述行政院
      衛生署函釋係認定產品標示、宣傳或廣告是否涉嫌違規之
      標準，屬解釋性行政規則，其係作為行政院衛生署所屬機
      關判斷是否違規之依據，並未增加人民權利義務之限制或
      負擔，爰予援用。
（二）次按消費者保護法施行細則第23條規定：「．．．所稱廣
      告，指利用電視、廣播、影片、幻燈片、報紙、雜誌、傳
      單、海報、招牌、牌坊、電腦、電話傳真、電子視訊、電
      子語音或其他方法，可使不特定多數人知悉其宣傳內容之
      傳播。」該施行細則第23條之規定乃基於消費者保護法第
      63條之授權所訂定，係就同法第22條、第23條所稱「廣告
      」之範圍予以定義，並未違背母法之意旨而得適用。因此
      ，透過各種媒體管道（包含網際網路之連結），可使不特
      定多數人知悉其宣傳內容，進而達到招徠商業利益之效果
      ，即構成廣告行為。若廣告內容有涉及違反食品衛生相關
      法令之規定者，即屬違法。查系爭廣播內容：「全家好（
      幫助抵抗病毒）、水噹噹（會喘是因為心臟欠缺COQ10，
      將成分補足，減緩症狀）」、「金閃閃（不會讓視力模糊
      、視力退化）、通血清（讓血壓不會升高）、Q10水噹噹
      （心悸、心臟無力）、固腎丸（攝護腺腫大、解尿不順）
      、養肝寶（顧肝、養肝）」、「金閃閃（眼睛看不清、有
      青光眼）、顧腎丸（顧腰子、顧膀胱）、養肝寶（B、C型
      肝炎、肝硬化）、水噹噹（顧心臟、顧皮膚）」、「勇肝
      寶（使細胞活化，有解毒功能）、顧腎丸（攝護腺腫大）
      、通血清（過多三酸甘油脂、膽固醇清除）、保骨勇（膝
      蓋退化、骨質疏鬆）、金煞煞（視力退化、乾眼症）、養
      肝寶（肝功能障礙）」等語，分別相當於宣稱預防、改善
      、減輕、診斷或治療疾病或特定生理情形及減輕或降低導
      致疾病有關之體內成分之「涉及醫療效能」，及涉及生理
      功能之誇張或易生誤解之廣告詞句，則綜合原告廣播所欲
      傳達給消費者之系爭廣告之內容，符合「食品廣告標示詞
      句涉及誇張易生誤解或醫療效能之認定表」規定之不得宣
      稱預防改善減輕診斷或治療疾病或特定生理之例句如降血
      壓，極易使消費者誤認為該產品可預防疾病，具有醫療效
      果，已屬「誇大不實、易生誤解」，洵堪認定。
（三）原告雖主張其從未於該舉發地區電台託播節目與廣告且被
      告亦未給予原告說明之機會等語置辯，惟查：被告於處分
      前已通知原告陳述意見，原告並委由其經理乙○○於98年
      7月14日到場陳述意見並陳稱：「該廣告內容為本公司刊
      播的，主持人是我本人」等語，此有陳述意見書附原處分
      卷可參，雖原告否認有在桃園等外縣市託播廣告，且乙○
      ○於97年12月25日高雄市衛生所調查時，亦陳稱：「．．
      ．，不了解為何桃園縣政府會監錄到，不知是否有人拿帶
      子去播．．．」等語，然於廣播電台播放廣告所費不貲，
      衡諸常情，如非原告所託播，他人不可能自掏腰包為原告
      買廣告時段，是原告之主張尚非可採。又食品衛生管理法
      第19條第1項乃對於刊登食品廣告者所課予之公法上義務
      ，原告既要廣播廣告銷售系爭食品以營利，自有注意其廣
      告詞句之用語，不得違反食品衛生管理法第19條第1項之
      規定，而依其情形並無不能注意之情事，乃原告仍以上開
      詞句廣播系爭廣告，縱非故意，亦有過失。
（四）末按「數行為違反同一或不同行政法上義務之規定者，分
      別處罰之」，為行政罰法第25條所明定。本件被告於4個
      不同日期之時段分別違反食品衛生管理法第19條第1項之
      規定，自應依第32條第1項前段規定予以4個處罰，被告僅
      依每件最低度罰鍰4萬元，合計裁處16萬元，於法並無違
      誤。
五、綜上所述，原告之主張並不可採。從而，被告以原告違反食
    品衛生管理法第19條第1項之規定，依同法第32條第1項前段
    之規定裁處原告罰鍰16萬元，並無違誤，訴願決定予以維持
    ，亦無不合。原告起訴意旨求為撤銷，為無理由，應予駁回
    。又本件為簡易訴訟事件，爰不經言詞辯論為之。
六、據上論結，本件原告之訴為無理由，依行政訴訟法第233條
    第1項、第236條、第98條第1項前段，判決如主文。
中    華    民    國    99    年    5     月    26    日
            高雄高等行政法院第二庭
                            法  官  吳  永  宋
以上正本係照原本作成。
如不服本判決，應於送達後20日內，向本院提出上訴狀並表明上
訴理由，如於本判決宣示後送達前提起上訴者，應於判決送達後
20日內補提上訴理由書（須按他造當事人人數附繕本）。
中    華    民    國    99    年    5     月    26    日

                            書記官  陳  嬿  如
附註：
行政訴訟法第235條（第1項、第2項）：
對於適用簡易程序之裁判提起上訴或抗告，須經最高行政法院之
許可。
前項許可，以訴訟事件所涉及之法律見解具有原則性者為限。

司法院資訊處製作；財團法人民間司法改革基金會備份。
